【裁判字號】    94,訴,4243
【裁判日期】    950602
【裁判案由】    違反槍砲彈藥刀械管制條例等
【裁判全文】
臺灣高雄地方法院刑事判決              94年度訴字第4243號
公  訴  人  臺灣高雄地方法院檢察署檢察官
被      告  乙○○
                    16樓
指定辯護人  本院公設辯護人丙○○
上列被告因違反槍砲彈藥刀械管制條例等案件，經檢察官提起公
訴（94年度偵字第24417 號），本院判決如下：
    主  文
乙○○未經許可運輸槍砲之主要組成零件，處有期徒刑壹年拾月
，併科罰金新台幣拾萬元，罰金如易服勞役，以新台幣玖佰元即
銀元參佰元折算壹日。緩刑肆年。扣案制式空氣槍管陸支（槍管
編號為別為00000000號、00000000號、00000000號、00000000
號、00000000號、00000000號），均沒收之。
    事  實
一、乙○○基於運輸槍砲之主要組成零件及私運管制物品進口之
    犯意，於民國94年9 月3 日在香港旺角某不知名商店以新臺
    幣3 萬元之代價購入口徑4.5mm 制式空氣槍管4 枝及口徑5.
    5mm 制式空氣槍管2 枝後，置於行李箱內，旋於94年9 月4
    日晚間6 時搭乘華信航空班機於當日晚間10時30分許至高雄
    小港國際機場入境時，為警當場查獲，並扣得上開口徑4.5m
    m 制式空氣槍管4 枝及口徑5.5mm 制式空氣槍管2 枝，而悉
    上情。
二、案經內政部警政署航空警察局高雄分局報告臺灣高雄地方法
    院檢察署檢察官偵查起訴。
    理  由
壹、證據能力部分：
    按法院或檢察官得囑託醫院、學校或其他相當之機關、團體
    為鑑定，或審查他人之鑑定，並準用第203 條至第206 條之
    1 之規定；鑑定之經過及其結果，應命鑑定人以言詞或書面
    報告，刑事訴訟法第208 條第1 項前段、第206 條第1 項分
    別定有明文。是經法院、檢察官囑託相當之機關為鑑定後，
    經鑑定人以書面報告其鑑定之結果者，即屬刑事訴訟法第
    159 條第1 項所謂之「法律有規定者」，不受該條項規定「
    不得作為證據」之限制；且刑事訴訟法第208 條第1 項前段
    對於法院或檢察官囑託相當之機關為鑑定之情形，僅規定：
    「準用第203 條至第206 條之1 之規定」，至於刑事訴訟法
    第202 條有關「鑑定人應於鑑定前具結」之規定，則不在準
    用之列。故於法院或檢察官囑託相當之機關為鑑定，而該受
    囑託機關以書面報告鑑定結果之情形，既非屬依法應具結者
    。是同法第158 條之3 有關「證人、鑑定人依法應具結而未
    具結者，其證言或鑑定意見，不得作為證據」之規定，於此
    時即無適用之餘地。又司法警察等偵查輔助人員於案件未移
    送檢察官偵辦前之調查犯罪階段，依據檢察長之概括授權，
    先行將尿液、血液、毒品、槍砲、彈藥、刀械等證物送請檢
    察機關預先核定之專責鑑定人或鑑定機關（團體）實施鑑定
    ，基於檢察一體原則，該鑑定人或鑑定機關（團體）亦應視
    同受承辦檢察官所選任或囑託而執行鑑定業務，其等出具之
    書面鑑定報告應屬刑事訴訟法第206 條所定之傳聞例外，當
    具有證據能力，業據臺灣高等法院暨其所屬法院於92年8 月
    間舉行之行之刑事訴訟新制法律問題研討會決議在案，而臺
    灣高等法院檢察署已概括選任內政部警政署刑事警察局為槍
    彈有無殺傷力之鑑定機關，指示轄區內各司法警察機關於調
    查中可將相關案件之證物送請該鑑定機關實施鑑定，有臺灣
    高等法院檢察署92年9 月9 日檢文允字第0921001203號函及
    臺灣高雄地方法院檢察署92年6 月23日雄檢楠文字第092100
    0294號函各1 份在卷可稽，則本案內政部警政署航空警察局
    高雄分局將扣案空氣槍管逕送內政部警政署刑事警察局鑑定
    ，即視同內政部警政署刑事警察局就扣案槍彈業經臺灣高雄
    地方法院檢察署承辦檢察官所囑託而實施鑑定，從而，該局
    所為94年10月3 日刑鑑字第0940139731號槍彈鑑定書，依前
    揭法律規定及決議意旨，自得作為證據，先予敘明。
壹、實體部分：
一、訊據被告固坦承有攜帶扣案空氣槍槍管6 枝自香港搭乘華信
    航空班機飛抵高雄小港機場入境臺灣，惟矢口否認有何運輸
    槍砲主要組成零件及私運管制物品進口之犯行，辯稱：伊從
    事美工設計，對於古典模型槍甚為喜愛，購買扣案之空氣槍
    管係為組裝模型完成後供觀賞用，伊不知攜帶扣案之空氣槍
    管入境係我國法律所禁止等語，並執臺灣桃園地方法院檢察
    署檢察官94年度偵字第14447 號不起訴處分書認該行為人持
    34 把 完整制式空氣槍入境因均不具殺傷力而不構成犯罪作
    為其無罪答辯之依據。經查：
(一)扣案之空氣槍管6 枝（槍管編號為別為00000000號、000000
    00號、00000000號、00000000號、00000000號、00000000號
    ），經送內政部警政署刑事警察局鑑定結果，其中4 枝為口
    徑4.5mm 之制式空氣槍管，槍管內均具8 條右旋來復線，餘
    2 枝為口徑5.5mm 制式空氣槍管，槍管內均具8條 右旋來復
    線，有該局94年10月3 日刑鑑字第0940139731號槍彈鑑定書
    乙紙在卷可憑；且經本院函詢原鑑定機關即內政部警政署刑
    事警察局鑑定扣案空氣槍管均屬制式之依據，該局函覆：「
    所謂『制式』槍支，係指（各國）合法武器工廠，為殺敵、
    獵物、攻擊及防禦等目的所生產、製造之槍枝。至於辯識之
    依據，包括槍枝型式、廠牌、型號、口徑、自動操作模式、
    槍管長度等相關資料。扣案6 枝槍管，其中4 支為口徑4.5m
    m （0.177 英吋），2 枝為口徑5.5mm （0.22英吋），均為
    常見制式空氣槍之口徑，經檢視槍管均為金融材質，內具來
    復線，槍管上分別發現有『cal.4.5/177 』、『cal.5.5/.
    22』等字樣，據此研判其為制式空氣槍管」，有該局95年4
    月12日刑鑑字第0950036956號函乙紙附卷可按；又內政部警
    政署並據刑事警察局上開鑑定結果認扣案制式空氣槍管6 枝
    均屬槍砲彈藥刀械管制條例第13條所稱之「主要組成零件」
    ，亦有該署95年3 月20日內授警字第0950870367號函在卷足
    稽。此外，復有查獲之照片14張及華信航空AE846 班機託運
    行李條碼、被告出入境紀錄查詢報表、財政部高雄關稅局高
    雄機場分局（94）高機移第029 號函、高雄關稅局扣押貨物
    、運輸工具收據及搜索筆錄各1 件在卷可為佐證，足證扣案
    屬槍砲主要組成零件之制式空氣槍管6 枝確係被告私運入境
    無誤。
(二)被告固提出前開桃園地檢署之不起訴處分書，主張其僅攜帶
    空氣槍管零件入境，尚不構成犯罪云云，惟槍砲彈藥刀械管
    制條例除就具有殺傷力之槍砲予以管制外，對於可供組成槍
    砲所用之主要組成零件，依該條例第4 條第2 項規定亦在管
    制之列，是該條例第13條即明定未經許可不得製造、販賣、
    運輸、持有槍砲之主要組成零件，衡酌其立法目的，乃在於
    杜絕不法人士取得槍砲之主要組成零件後得以順利組裝成具
    有殺傷力之槍砲而危害人身安全及社會治安，故立法將前開
    法益保護前置化。是以，倘經鑑定為可供組成槍砲之零件，
    且屬內政部於86年1 月24日以（86）內警字第8607683 號公
    告為各式槍砲之「主要組成零件」時，即不得無故製造、販
    賣、運輸或持有之，並非以該零件有無「殺傷力」為認定要
    件，況單就零件而言，既非完整之槍砲，本無從予以鑑定是
    否有無「殺傷力」。從而，我國向來實務見解，均認縱使查
    獲外觀完整之槍砲經鑑定後不具殺傷力，尚須進一步查明該
    槍砲本身零件是否可供組成其他具有殺傷力之槍砲而該當於
    同條例第13條之罪責（參照最高法院89年度台上字第275 號
    、89年度台上字第5604號、93年度台上字第5617號、95年度
    台上字第2024號判決意旨），則本件被告持前開不起訴處分
    書作為其無罪答辯之依據，尚不足以拘束本院基於法之確信
    據以認事用法。
(三)又就被告辯稱不知槍管為管制物品，其並無運輸槍砲主要組
    成零件及私運管制物品進口之犯罪故意乙節，經查，作奸犯
    科者莫不擬設其犯行必將得逞不被查獲且可逍遙法外，本件
    扣案之空氣槍管體積甚大，被告運輸扣案空氣槍管入境時，
    係將該等物品置放於托運之行李內，並未刻意將該槍管與其
    他貨品混藏或以夾層藏放藉以矇混過關，在托運行李物品通
    關時必經報關安檢之現制下，被告之犯行不僅無僥倖過關而
    不遭查獲之可能，甚且，被告復係以本人名義托運行李並與
    該行李同機飛抵我國，是以被告於犯行敗露後亦無得幸逍遙
    法外之餘地，倘被告詳悉其所為係涉及不法，斷不致如此，
    佐此二端，堪認被告辯稱其不知攜帶扣案空氣槍管入境係違
    反我國現行槍彈管制規定等語屬實，尚可採信。本件被告雖
    因不知法律而欠缺違法性認識，惟通說以為行為人主觀上欠
    缺此等不法意識，僅影響罪責之程度，不影響故意之成立，
    至罪責受影響之程度，乃就行為人對於不法意識欠缺係可避
    免或不可避免，而有不同之法律評價，是刑法第16條即明定
    ：「不得因不知法律而免除刑事責任，但按其情節得減輕其
    刑，如自信其行為為法律所許可而有正當理由者，得免除其
    刑。」，故被告尚不得以不知其所為已觸法為由，而推諉刑
    責（充其量僅得依刑法第16條但書規定，視其情節，減輕其
    刑或免除其刑，詳如後述）。
(四)綜上所述，本案事證明確，被告犯行，洵堪認定，應依法論
    科。
三、查扣案之空氣槍管6 枝，依內政部86年11月24日台（86）內
    警字第8670683 號公告所示，均屬空氣槍之主要組成零件，
    非經中央主管機關許可，不得運輸。另由行政院依懲治走私
    條例第2 條第4項 規定於79年3 月30日以（79）台財字第06
    181 號公告之「管制物品項目及其數額」觀之，槍枝零件確
    屬甲種第一類之管制進出口物品無訛。按刑法上所謂運送，
    係指載運輸送而言，而懲治走私條例第2 條第1 項之私運管
    制物品進出口罪之所謂「私運」係指以非法方式，未經向海
    關申報而運輸管制物品進口、出口逾公告數額者，均足當之
    。又按輸入或攜帶進入臺灣地區之香港物品，以進口論；其
    檢驗、檢疫、管理、關稅等稅捐之徵收及處理等，依輸入物
    品有關法令之規定辦理，香港澳門關係條例第35條第2 項定
    有明文。從而，自香港私運管制物品進口者，應逕用懲治走
    私條例第2 條第1 項論處，無庸引用同條例第12條之規定，
    業經最高法院93 年 度第3 次刑庭會議決議在案。是核被告
    所為，係犯槍砲彈藥刀械管制條例第13條第1 項之未經許可
    運輸槍枝主要組成零件罪及懲治走私條例第2 條第1 項之私
    運管制物品進口罪。被告未經許可運輸槍枝主要組成零件後
    非法持有之低度行為，應為運輸之高度行為所吸收，不另論
    罪。被告以一運輸行為，同時觸犯前開二罪名，為想像競合
    犯，應從較重之運輸槍枝主要組成零件罪處斷。再按不得因
    不知法律而免除刑事責任，但按其情節得減輕其刑，如自信
    其行為為法律所許可而有正當理由者，得免除其刑，刑法第
    16條定有明文；而究有無該條所定情形而合於得免除其刑者
    ，係以行為人欠缺違法性之認識為前提，且其自信在客觀上
    有正當理由，依一般觀念，通常人不免有此誤認而信為正當
    ，亦即其欠缺違法性認識「已達於不可避免之程度」者，始
    足當之，如其欠缺未達於此程度，其可非難性係低於通常，
    則僅得減輕其刑（最高法院88年度台上字第5658號判決參照
    ）。而如何判斷欠缺違法性認識是否可加以避免，即應參酌
    行為人之社會地位及其個人能力，在可期待行為人運用其認
    識能力與法律倫理價值思維之範圍內，視其是否能夠意識到
    行為之不法，並且在行為人對於其行為是否涉及不法有所懷
    疑時，行為人即負有查詢義務，不可恣意以不確實之自我判
    斷做主張。查本件被告雖於香港一般商店內輕易購得扣案之
    空氣槍管，惟為維護社會安全，具有殺傷力之槍砲彈藥向來
    為我國政府嚴加取締查緝之違禁物品，廣經報章雜誌電視等
    大眾傳播媒體強力宣導，被告為年逾40之就業人士，並具高
    中學歷，具有相當之智識程度及社會經驗，對於攜帶扣案空
    氣槍管入境有無違法之虞，被告只須稍加查詢有關單位即可
    明瞭，是其對我國管制槍砲主要組成零件之法律自難諉為無
    認識可能，故本件被告固確實不知運輸該前開槍彈入境係屬
    違法，亦難認其對本件犯行欠缺違法性之認識「已達於不可
    避免之程度」，自不得以前開理由卸免其刑責，惟被告既欠
    缺違法性之認識，主觀上復不具備惡性，均如前述，可責程
    度甚低，爰依刑法第16條但書之規定，減輕其刑。本院審酌
    被告運輸入境之槍枝零件入境之動機、目的係為組裝觀賞之
    用，且尚未用以組成具有殺傷力之完整槍枝，對社會治安之
    危害尚屬輕微，及其就法律之適用雖有所爭執，但針對其攜
    帶槍枝主要組成零件入境之行為則坦承不隱之犯後態度等一
    切情狀，量處如主文所示之刑，並就罰金部分諭知易服勞役
    之折算標準，以示懲儆。又被告未曾受有期徒刑以上刑之宣
    告，有臺灣高等法院被告前案紀錄表1 份在卷可按，本次因
    一時失慮，偶罹刑典，經此刑之宣告後，應知警惕而無再犯
    之虞，是本院認前開宣告之刑以暫不執行為適當，併予宣告
    緩刑4 年，以啟自新。末查，扣案之槍管6 枝，為空氣槍之
    主要組成零件，均為違禁物，應依刑法第38條第1 項第1 款
    規定宣告沒收。至扣案之木質槍托6 枝、角架6 枝、準星6
    個、滅音器1 個、組裝螺絲1 包、塑膠BB彈2 包、包裝紙盒
    5 個等物品，雖係被告所有之物，惟並非違禁物，且與被告
    所犯本件犯行並無直接關聯，自不併予宣告沒收，附此敘明
    。
據上論斷，應依刑事訴訟法第299 條第1 項前段，槍砲彈藥刀械
管制條例第13條第1 項，懲治走私條例第2 條第1 項，刑法第11
條前段、第55條、第16條但書、第42條第2 項、第74條第1 款、
第38條第1 項第1 款，罰金罰鍰提高標準條例第2 條，現行法規
所定貨幣單位折算新臺幣條例第2 條，判決如主文。
本案經檢察官甲○○到庭執行職務。
中    華    民    國    95    年    6     月    2     日
                  刑事第十二庭  審判長法  官  施柏宏
                                      法  官  洪能超
                                      法  官  林書慧
以上正本證明與原本無異。
如不服本判決，應於判決送達後10日內，向本院提出上訴狀。
中    華    民    國    95    年    6     月    5     日
                                      書記官  鍾錦祥
附錄本件論罪科刑法條：
槍砲彈藥刀械管制條例第13條第1 項
未經許可，製造、販賣或運輸槍砲、彈藥之主要組成零件者，處
 3 年以上10年以下有期徒刑，併科新台幣700 萬元以下罰金。
懲治走私條例第2 條第1 項
私運管制物品進口、出口逾公告數額者，處 7 年以下有期徒刑，
得併科新臺幣 3 百萬元以下罰金。


司法院資訊處製作；財團法人民間司法改革基金會備份。
